【裁判字號】    95,訴,3569
【裁判日期】    970313
【裁判案由】    返還履約保證金
【裁判全文】
臺灣高雄地方法院民事判決              95年度訴字第3569號
原      告  成旺企業有限公司
法定代理人  丁○○
訴訟代理人  柯怡如律師
被      告  台灣中油股份有限公司
            （原名中國石油股份有限公司）
法定代理人  丙○○
訴訟代理人  葉張基律師
上列當事人間返還履約保證金事件，本院於民國97年2 月25日言
詞辯論終結，判決如下：
    主  文
原告之訴及假執行聲請均駁回。
訴訟費用由原告負擔。
    事實及理由
一、被告原名中國石油股份有限公司，嗣於本院審理中更名為台
    灣中油股份有限公司，有經濟部民國96年2 月9 日經授商字
    第09601034180 號函及變更登記表在卷可稽（見卷二第99至
    102 頁），其法人同一性不變，合先敘明。
二、原告主張：原告於95年5 月10日以新台幣（下同）28,799,8
    80元標得被告之「高雄煉油廠烷化工場（下稱系爭工場）就
    地標售」案，並於同年6 月9 日簽訂標售契約（下稱系爭契
    約），原告已繳交2,879,988 元之履約保證金予被告。兩造
    約定系爭契約之標的物為如附表一、二所示之機器設備（下
    稱系爭設備，又原告主張如附表二編號5 、6 所示之設備內
    另含馬達，詳後述），且應由原告自行拆卸搬運，詎被告未
    經原告同意，以安全因素考量須清洗管線為由，擅自拆解破
    壞近半數之系爭設備，其餘未破壞部分對原告已無利益可言
    ，系爭設備因可歸責被告之事由而全部給付不能，原告遂依
    系爭契約之約定、民法第226 條、第256 條規定，於95 年7
    月17日以存證信函通知被告解除系爭契約，該存證信函並於
    翌日到達被告。系爭契約既已合法解除，原告自得本於民法
    第259 條第1 款、第2 款契約解除回復原狀之規定，請求被
    告返還履約保證金2,879,988 元及法定利息，為此，依法提
    起本件訴訟等情。並聲明：（一）被告應給付原告2,879,98
    8 元，及自起訴狀繕本送達翌日起至清償日止，按年利率5
    ％計算之利息。（二）願供擔保，請准宣告假執行。
三、被告則以：系爭設備管線內部殘存劇毒氫氟酸，如未事先清
    洗，恐有人員傷亡，而系爭設備閒置多年，管線均已阻塞，
    拆解部分設備乃為清洗所必要之行為，被告未破壞或移走任
    何設備，原告並未因此受有任何損害。且系爭契約約定拆解
    搬移系爭設備乃原告之義務，而非權利，被告代原告拆解，
    並未違反契約義務，自無給付不能之情事，原告解除系爭契
    約不合法。又原告無正當理由未於約定期限內給付尾款，被
    告依約解除契約，並沒收履約保證金，原告請求返還履約保
    證金，並無理由等語置辯。並聲明：（一）原告之訴及假執
    行聲請均駁回。（二）如受不利判決，願供擔保，請准宣告
    免為假執行。
四、兩造不爭執事項：
（一）被告為公開標售系爭場就地標售（案號MZA0000000）案，
      於95年5 月4 日開放廠商現場勘查，於同年月10日開標，
      由原告以28,799,880元得標，次高標為訴外人誠陽有限公
      司之28,600,000元，再次高標為訴外人大灣營造股份有限
      公司之24,500,000元。
（二）原告於95年5 月11日繳交押標金1,000,000 元予被告；嗣
      兩造於95年6 月9 日簽訂系爭契約時，原告再繳交履約保
      證金1,879,988 元，並於同日依被告之指示，將前繳之押
      標金轉為履約保證金，上開合計2,879,988 元之履約保證
      金業經被告收受無訛。
（三）系爭契約約定，由被告將系爭設備讓售原告，原告應於決
      標次日起30日曆天內繳交履約保證金並簽訂標售契約，且
      於95年7 月11日前一次繳清總價，於全部整廠拆除及運出
      廠區、並清理場地完竣後，由被告無息退還履約保證金。
（四）系爭契約約定，所有讓售設備或器材之拆解、包裝、搬運
      、組裝、試車等工作及所需人力、機具、費用等均由原告
      自行負責。
（五）系爭工場使用含劇毒之氫氟酸為觸媒，故系爭設備之管線
      有殘存之氫氟酸，被告陸續將系爭設備之儀器、泵浦、軸
      封、換熱器、管束等拆下清洗，以鹼液中和處理。
（六）原告於95年6 月9 日，以被告仍在清洗系爭設備管線，無
      法如期交付原告進行拆除工作為由，申請延長繳款期限至
      被告確定能交付原告進行拆除之3 個日曆天，經被告同意
      展延至95年7 月11日。
（七）原告於95年7 月17日，以被告擅自拆解、破壞系爭設備，
      違反系爭契約約定為由，函知被告解除契約，並請求被告
      返還履約保證金。
（八）被告以原告未於95年7 月11日前繳交全部買賣價金為由，
      於95年9 月25日，函知原告解除契約，並沒收履約保證金
      ，禁止原告再參與系爭工場之標售案。
（九）被告因清洗管線陸續拆下浮頭蓋、管束、軸封、導管、泵
      浦，並將之放置於管線旁之地面上，拆下之零件如凡而、
      盤更、螺絲、儀器控制閥、壓力表等，則混雜放置，部分
      放置於地面上，部分放置於汽油桶內。
（十）系爭工場為露天，並無遮蔽物。
（十一）被告拆下之設備零件均放置於系爭工場內，並未移走。
五、兩造於本院審理中協商簡化爭點為：系爭工場拆下之浮頭蓋
    、管束、軸封、導管、泵浦其相關零件等，雖已生鏽，但能
    否再次組裝？被告拆解系爭設備，進行管線清洗，是否違反
    系爭契約之約定？原告主張解除契約，並請求返還履約保證
    金，有無理由？茲分論如下：
（一）按因可歸責於債務人之事由，致給付不能者，債權人得請
      求損害賠償；前項情形，給付一部不能者，若其他部分之
      履行，於債權人無利益時，債權人得拒絕該部之給付，請
      求全部不履行之損害賠償。債權人於有前開情形時，得解
      除其契約。契約解除時，當事人雙方有回復原狀之義務，
      由他方受領之給付物，應返還之；受領之給付為金錢者，
      應附加自受領時起之利息償還之，民法第226 條、第256
      條及第259 條第1 款、第2 款分別定有明文。
（二）原告主張被告違反系爭契約約定，擅自拆解破壞系爭設備
      ，並任令拆下之浮頭蓋、管束、軸封、導管、泵浦等大型
      物件棄置於露天地面，以致嚴重鏽蝕，更將拆下之凡而、
      盤更、螺絲、儀器控制閥、壓力表等零組件，混雜放置於
      露天地面及汽油桶內，無從區分原裝設位置，致系爭設備
      無法再次組裝，被告已無法按標的物原狀交付原告，被告
      既因可歸責於己之事由給付不能，原告自得解除系爭契約
      等情，然為被告所否認，並以前揭情詞置辯。經查，兩造
      約定系爭工場所有讓售設備或器材之拆解、包裝、搬運等
      工作，均由原告負責，原告應於繳清得標金額並自開工會
      議起120 工作天內，整廠拆除及運出廠區，如逾期未拆除
      運出廠區者，按日以契約總金額之1 ％計罰，經被告定期
      催告後仍不拆除及運出廠區者，被告得終止契約、沒收契
      約總價款、履約保證金等情，有系爭契約在卷可稽（見卷
      一第11至12頁），堪認原告標得系爭設備後，負有於一定
      期限內拆除所有設備並運出被告廠區之義務，準此，原告
      主張被告拆解系爭設備乃違反系爭契約之行為云云，已屬
      無據。又系爭工場分為氫氟酸反應區及備料區，均約於73
      年間啟用，反應區部分於81年6 月19日發生氫氟酸外洩事
      件，造成人員受傷而停用至今，備料區部分則自88年5 月
      間停用至今，被告於上開停用期間未為任何保養及清洗處
      理，以致設備內外部管線均因閒置過久而鏽蝕，特別是使
      用氫氟酸為觸媒之反應區，因閒置前未完全清洗乾淨並隔
      離空氣，經化學物質反應後，鏽蝕情形更為嚴重，然清洗
      作業必須先將設備拆開，以碳酸鈉注入管線內中和氫氟酸
      後，再以清水清洗，之後再用蒸汽吹驅殘存氣體，是被告
      於95年4 月6 日開始進行清洗作業時，如遇管線鏽蝕嚴重
      ，無法拆除之部分，僅能鋸斷管線等情，業據證人即被告
      西區煉製組經理甲○○於本院審理中證述明確，而按系爭
      工場乃閒置十數年之設備乙節，有各煉製工場停爐檢修日
      程表在卷可稽（見卷二第39頁），且系爭工場為露天，其
      設備使用含劇毒之氫氟酸為觸媒，管線內有殘存之氫氟酸
      等情，為兩造所不爭執，均堪信為真。準此，系爭設備既
      已閒置十數年，外部管線無遮蔽物，內部管線又殘存氫氟
      酸，故內外部管線均因閒置過久而發生嚴重鏽蝕等情形，
      衡情，係屬一般人可預見之情事，是證人甲○○證稱：系
      爭設備管線均嚴重鏽蝕，清洗時，如有必要，須鋸斷管線
      等語，即與常理無違，堪可採信。而按原告負有拆解系爭
      設備並運出被告廠區之義務乙節，業如前述，倘被告未事
      先代原告清洗管線，則原告勢必先自行進行清洗作業，如
      遇有嚴重鏽蝕之管線，同須以切割之方式為之，其結果亦
      應與被告拆解相同。是原告主張被告擅自切割、拆解系爭
      設備管線，造成原告損失云云，同屬無據。
（三）原告復主張被告未事先告知投標廠商，於交付系爭設備前
      須進行拆解清洗作業，開放現場勘查時亦無拆解情事，待
      原告以二手貨之高價投標、簽約後，方進行拆解，致系爭
      設備均成廢鐵云云，然為被告所否認，並以前揭情詞置辯
      。經查，被告於95年5 月4 日開放現場勘查，兩造於95年
      6 月9 日簽訂系爭契約，約定契約標的物以現場實物為準
      ，原告並於同日出具切結書（下稱系爭切結書），表示其
      對系爭契約標的物現貨情況已有充分瞭解等情，除為兩造
      所不爭執外，復有系爭契約及原告不否認真正之系爭切結
      書在卷可稽（見卷一第11、54頁），堪予認定。次查，被
      告自95年4 月6 日開始拆解清洗，直至95年7 月10日結束
      清洗作業乙節，有被告提出之系爭工場處理記事簿（下稱
      系爭記事簿）在卷可稽（見卷二第49至70頁），該記事簿
      固為被告自行製作之文書，惟觀其內容，對於系爭工場每
      一設備之塔槽、管線、觸媒等，從巡查、偵測到確認後，
      進行中和、清洗、氣體檢查，均逐一對管線排放處之液體
      測量酸鹼值、取樣送化驗等，甚至領取清洗必要之防護器
      具、備用之工安衛生藥品之時間，均按進行日期為詳實繁
      複之記載，已徵其有一定之可信性；且被告分別於95年4
      月20日、25日、5 月5 日、8 日、15日、6 月5 日、8 日
      、7 月13日將清洗後管線內部之樣品送請化驗，以確認管
      線內之氫氟酸是否確已全部中和處理完畢乙節，有被告技
      術組石化品保課檢驗報告、品質試驗報告附卷足憑（見卷
      二第40至48頁），堪信為真，而上開採樣之時間均與系爭
      記事簿之紀錄相符，亦徵系爭記事簿之記載應與事實相符
      ，被告既自95年4 月6 日即開始拆解清洗作業，則原告主
      張於95年5 月4 日勘查現場時，系爭工場尚無拆解情事云
      云，即難採信。再者，被告自95年2 月24日起陸續檢查系
      爭設備管線，並於4 月5 日全面確認後關閉管線，等待以
      鹼液中和處理，翌日開始陸續拆解管線進行清洗，其中4
      月20日拆除如附表二編號7 所示之管線、5 月24日拆除如
      附表二編號10、11所示之管線、5 月25日拆除如附表一編
      號17及附表二編號8 、9 所示管線、6 月2 日拆除如附表
      一編號12及附表二編號5 、6 所示管線、6 月3 日拆除如
      附表一編號10、11所示管線、6 月5 日拆除如附表一編號
      1 至3 所示管線、6 月6 日拆除如附表一編號6 、23、24
      所示管線，直至95年7 月10日結束清洗作業等情，均據系
      爭記事簿記載明確，堪認兩造於95年6 月9 日簽訂系爭契
      約時，被告已清洗拆解為數不少之設備，而按原告既以系
      爭切結書表明充分瞭解系爭契約標的物之現貨情況，則其
      主張被告待兩造簽訂系爭契約後，始大範圍拆解設備，顯
      然違反契約約定內容云云，亦難採信。此外，參以證人即
      被告之修護技術員暨系爭工場發包案負責人乙○○於本院
      審理中證稱：自95年4 月25日起即帶同個別廠商參觀系爭
      工場，參觀時，清洗作業已經開始，部分凡而及泵浦之管
      線均已拆除，伊有告知廠商，工場須拆解清洗後方能交付
      ，伊分別於95年5 月4 日開標前夕，95年5 月12日即決標
      後及簽訂系爭契約之前，陪同原告法定代理人丁○○勘查
      系爭工場，並向丁○○說明拆解清洗過程等語（見卷三第
      16至18頁），不僅與系爭記事簿上開記載相符，復有原告
      不否認真正之系爭工場就地標售案投標商現場勘查申請表
      2 紙在卷可證（見卷三第37、39頁），堪信為真，益徵原
      告主張對被告之清洗拆解作業毫無所悉云云，洵不足採。
（四）又原告主張被告僅告知基於安全因素，須清洗管線，但未
      告知清洗作業須拆解設備云云，為被告所否認。經查，原
      告同意被告清洗管線，並曾以被告清洗作業尚未結束，無
      從交付系爭契約標的物予原告為由，申請延長繳交剩餘買
      賣價金之期限等情，除為兩造所不爭執外，復有起訴狀記
      載及原告提出之小港郵局第142 號存證信函內容可證（見
      卷一第8 、22頁），已堪認原告同意被告進行清洗作業。
      再原告固主張完全不知被告係以拆解方式進行清洗設備云
      云，惟參酌原告先於書狀中自承：被告曾告知係以打開凡
      而（即閥門）灌入液體方式清洗等語（見卷一第144 頁）
      ，復於本院97年1 月7 日言詞辯論期日稱：伊知道被告把
      閥門拆下灌水清洗等語（見卷三第91頁）相互以觀，則堪
      認原告主張對被告拆解設備一事完全不知情云云，已屬無
      據。況閥門乃系爭設備之一部分，而系爭設備均因閒置多
      年未維修保養產生嚴重鏽蝕乙節，已如前述，原告復自稱
      擁有拆卸系爭設備之專業知識（見卷三第91頁），倘若如
      此，則原告應可預見閥門鏽蝕之情形，益徵原告主張上情
      ，不足採信。
（五）此外，原告主張以二手貨之高價投標並簽訂系爭契約，系
      爭設備卻因被告之拆解而成廢鐵，被告之給付對原告已無
      實益云云。惟查，原告究以二手貨或廢鐵之估價，決定其
      投標金額，乃屬原告投標之動機，尚非系爭契約之成立或
      生效要件，原告以此為辯，已屬無據。況原告於95年5 月
      4 日勘查現場、10日投標時，被告早已開始陸續拆解清洗
      系爭設備之管線，而原告對此有所認識乙節，已如前述，
      原告既知被告清洗拆解作業持續進行中，自已將該情況列
      入投標金額之考量，其事後再主張投標金額過高云云，洵
      非有據。益有進者，被告於95年5 月10日第一次招標時，
      底價為15,000,000元，嗣被告以原告未於95年7 月11日前
      繳交全部買賣價金為由，於95年9 月25日，函知原告解除
      契約，並重新辦理招標，於95年10月17日第二次開標，該
      次底價仍為15,000,000元等情，為兩造所不爭執，復有二
      次開標（決標）紀錄單、呆廢料（閒置資產）底價估價單
      附卷足憑（見卷一第91、148 頁、卷二第215 至218 頁）
      ，堪可認定。而按本件如依原告所述，拆解後之設備已成
      廢鐵，而拆解前之設備並非以廢鐵方式出售者，衡情，被
      告前後之公告招標價格，自應有所區隔，洵不至於就前後
      不同功能與用途之設備為相同價格之招標，顯見被告確實
      均以廢鐵價格標售系爭工場，不因有無進行拆解清洗作業
      而有所不同，益徵原告前開主張，仍不足資為對其有利之
      認定。
（六）末查，原告主張如附表二編號5 、6 之設備缺少馬達2 座
      ，亦屬被告給付不能云云，然為被告所否認。按當事人主
      張有利於己之事實者，就其事實有舉證之責，民事訴訟法
      第277 條定有明文。經查，系爭契約之標的物，除如附表
      二編號5 、6 所示之馬達2 座外，均在現場乙節，業據本
      院會同兩造勘驗屬實，有勘驗筆錄、現場照片在卷可稽（
      見卷一第119 至139 頁），堪信為真。原告固主張如附表
      二編號5 、6 所示之馬達2 座亦為契約標的物云云，惟未
      提出與其所述相符之證據供本院參酌，揆諸前揭說明，原
      告此部分主張，尚難採信。此外，被告拆解清洗系爭設備
      管線之行為，並未違反契約之義務乙節，業如前述。準此
      ，系爭設備既均仍保留於系爭工場內，且被告拆解清洗管
      線，亦無何違約情事，則被告自不負給付不能之債務，是
      原告主張被告因可歸責之事由給付不能，於95年7 月17日
      函知被告解除系爭契約，即屬無據。原告解除系爭契約既
      不合法，則其本於民法第259 條第1 款、第2 款規定，請
      求被告返還履約保證金，即屬無據。
六、綜上所述，被告既無給付不能之情事，原告自不得解除系爭
    契約。從而，原告本於民法第259 條第1 款、第2 款回復原
    狀之法律關係，請求被告返還履約保證金及法定遲延利息，
    為無理由，應予駁回。原告之訴既經駁回，其假執行之聲請
    ，亦失所所據，應併予駁回。
七、本件事證已臻明確，兩造其餘攻擊防禦方法或舉證，核與判
    決結果不生影響，爰不一一論述，附此說明。
八、據上論結，原告之訴為無理由，應依民事訴訟法第78條，判
    決如主文。
中    華    民    國    97    年    3     月    13    日
                  民事第六庭審判長法  官  李昭彥
                                  法  官  洪榮家
                                  法  官  毛妍懿
以上正本係照原本作成。
如不服本判決，應於送達後20日內，向本院提出上訴狀並表明上
訴理由，如於本判決宣示後送達前提起上訴者，應於判決送達後
10日內補提上訴理由書（須附繕本）。
中    華    民    國    97    年    3     月    14    日
                                  書記官  張家瑜
附表一：熱處理器部分
┌──┬──────────────┬──────────┐
│編號│現場標示名稱                │內容                │
├──┼──────────────┼──────────┤
│1   │E-2706A 丁烷分餾塔內部加熱器│基座、管束、浮頭蓋  │
├──┼──────────────┼──────────┤
│2   │E-2706B 丁烷分餾塔內部加熱器│同上                │
├──┼──────────────┼──────────┤
│3   │E-2706C 丁烷分餾塔冷卻器    │同上                │
├──┼──────────────┼──────────┤
│4   │E-2711A 酸液冷卻器          │同上                │
├──┼──────────────┼──────────┤
│5   │E-2711B 酸液冷卻器          │同上                │
├──┼──────────────┼──────────┤
│6   │E-2712 酸蒸發器             │同上                │
├──┼──────────────┼──────────┤
│7   │E-2713 酸過熱器             │同上                │
├──┼──────────────┼──────────┤
│8   │E-2714 異丁烷汽提塔加熱器   │同上                │
├──┼──────────────┼──────────┤
│9   │E-2721主分餾塔進料循環由換熱│同上                │
│    │器                          │                    │
├──┼──────────────┼──────────┤
│10  │E-2722A 主分餾塔進料塔底油換│同上                │
│    │熱器                        │                    │
├──┼──────────────┼──────────┤
│11  │E-2722B 主分餾塔進料塔底油換│同上                │
│    │熱器                        │                    │
├──┼──────────────┼──────────┤
│12  │E-2723主分餾塔塔頂油冷凝器  │同上                │
├──┼──────────────┼──────────┤
│13  │E-2724烷化由泵浦沖洗油冷卻器│同上                │
├──┼──────────────┼──────────┤
│14  │E-2725異丁烷循環冷凝器      │同上                │
├──┼──────────────┼──────────┤
│15  │E-2726異丁烷循環再冷卻器    │同上                │
├──┼──────────────┼──────────┤
│16  │E-2731去丙烷進料塔底換熱器  │同上                │
├──┼──────────────┼──────────┤
│17  │E-2733去丙烷塔汽提塔塔頂油冷│同上                │
│    │凝器                        │                    │
├──┼──────────────┼──────────┤
│18  │E-2734去丙烷塔底部冷卻器    │同上                │
├──┼──────────────┼──────────┤
│19  │E-2736丙烷泵浦沖洗油冷卻器  │同上                │
├──┼──────────────┼──────────┤
│20  │E-2741丙烷除氟器進出口換熱器│同上                │
├──┼──────────────┼──────────┤
│21  │E-2742丙烷除氟器進料加熱器  │同上                │
├──┼──────────────┼──────────┤
│22  │E-2743丙烷冷凝器            │同上                │
├──┼──────────────┼──────────┤
│23  │E-2745A丁烷除氟器進料加熱器 │同上                │
├──┼──────────────┼──────────┤
│24  │E-2745B丁烷除氟器進料加熱器 │同上                │
├──┼──────────────┼──────────┤
│25  │E-2746A丁烷冷凝器           │同上                │
├──┼──────────────┼──────────┤
│26  │E-2746B丁烷冷凝器           │同上                │
├──┼──────────────┼──────────┤
│27  │E-2752輕烷化油冷卻器        │同上                │
├──┼──────────────┼──────────┤
│28  │E-2754重烷化油冷卻器        │同上                │
├──┼──────────────┼──────────┤
│29  │E-2744丙烷除氟器進料出口換熱│同上                │
│    │器                          │                    │
└──┴──────────────┴──────────┘
附表二：泵浦部分
┌──┬──────────────┬──────────┐
│編號│現場標示名稱                │內容                │
├──┼──────────────┼──────────┤
│1   │P-2721A主分餾塔再沸器泵     │基座、馬達、泵浦    │
├──┼──────────────┼──────────┤
│2   │P-2721B主分餾塔再沸器泵     │同上                │
├──┼──────────────┼──────────┤
│3   │P-2751A烷化油分離塔再沸器泵 │同上                │
├──┼──────────────┼──────────┤
│4   │P-2751B烷化油分離塔再沸器泵 │同上                │
├──┼──────────────┼──────────┤
│5   │P-2713A 主分餾塔進料泵      │基座、泵浦          │
├──┼──────────────┼──────────┤
│6   │P-2713B 主分餾塔進料泵      │基座、泵浦          │
├──┼──────────────┼──────────┤
│7   │P-2753深井泵                │基座、馬達、泵浦    │
├──┼──────────────┼──────────┤
│8   │P-2712A酸再生泵             │同上                │
├──┼──────────────┼──────────┤
│9   │P-2712B酸再生泵             │同上                │
├──┼──────────────┼──────────┤
│10  │P-2722A主塔迴流泵           │同上                │
├──┼──────────────┼──────────┤
│11  │P-2722B主塔迴流泵           │同上                │
├──┼──────────────┼──────────┤
│12  │P-2731A去丙烷塔迴流泵       │同上                │
├──┼──────────────┼──────────┤
│13  │P-2731B去丙烷塔迴流泵       │同上                │
├──┼──────────────┼──────────┤
│14  │P-2752A烷化油分離塔迴流泵   │同上                │
├──┼──────────────┼──────────┤
│15  │P-2752B烷化油分離塔迴流泵   │同上                │
└──┴──────────────┴──────────┘


司法院資訊處製作；財團法人民間司法改革基金會備份。
